臺灣臺南地方法院臺南簡易庭民事判決
                                   106年度南簡字第1446號
原      告  王思文
被      告  李卓羣

訴訟代理人  李白芬
            郭俊廷律師
上列當事人間請求拆除地上物等事件，本院於民國107 年10月17
日言詞辯論終結，判決如下：
    主      文
原告之訴駁回。
訴訟費用由原告負擔。
    事實及理由
壹、程序方面：
    按訴狀送達後，原告不得將原訴變更或追加他訴，但減縮應
    受判決事項之聲明者，不在此限，民事訴訟法第255 條第1
    項第3 款定有明文。本件原告起訴時原聲明：㈠判被告拆除
    侵占公共用地面積44.55 平方公尺上之圍牆、遮雨棚、房屋
    ，還給大樓共同使用權利；㈡向被告求償5 年不當得利新臺
    幣（下同）8,981 元（見本院卷一第33頁））。嗣於本院審
    理中變更其聲明為：㈠判令被告依臺南市政府工務局使用執
    照南工使字第10805 號所標註面積33.32 平方公尺之地上物
    拆除；㈡被告應給付原告2,329 元（見本院卷一第169 頁）
    。核原告上開所為訴之變更，屬減縮應受判決事項之聲明，
    揆諸前揭法律規定，應予准許。
貳、實體方面：
一、原告主張：
  ㈠兩造為坐落臺南市○區○○段000 ○000 地號土地（面積各為17.
    65 平方公尺、108.09平方公尺，下稱949 地號土地、968 
    地號土地，並合稱系爭土地）之共有人，應有部分各4分之1
     ，系爭土地上有一門牌號碼臺南市○區○○路0 段000 巷00號
    1 至4 樓公寓（下稱系爭公寓），原告為同段410建號即系
    爭公寓4 樓房屋（下稱4 樓房屋）之所有權人，被告為同段
    407 建號即系爭公寓1 樓房屋（下稱1 樓房屋）之所有權人
    。系爭公寓未有共有部分約定專用之情事，詎被告將如臺南
    市東南地政事務所土地複丈成果圖（下稱附圖）編號A 、B 
    部分所示土地（面積各為6.09平方公尺、27.23 平方公尺，
    合計33.32 平方公尺）搭建圍牆（下稱系爭圍牆）及遮雨棚
    （下稱系爭地上物）使用，顯係侵害系爭土地共有人之權益
    ，爰依民法第767 條規定，請求被告拆除系爭地上物。
  ㈡又被告無權占有並使用如附圖編號A 、B 部分所示土地，卻
    未負擔該部分之地價稅，而系爭土地民國102 至104 年度之
    申報地價為4,800 元、105 至106 年度之申報地價各為6,24
    0 元，爰依民法第179 條規定，請求被告給付相當於5 年地
    價稅共計2,329 元之不當得利。
  ㈢並聲明：判令被告拆除系爭地上物；被告應給付原告2,329元
    。
二、被告則以：系爭圍牆業經財團法人臺南市建築師公會鑑定屬
    「1 樓房屋起造時即有之原始設計」，並非被告擅自增建；
    又臺南市東區大同路2 段449 巷內有數棟同一時期興建、外
    觀與系爭公寓相同之建物，均有系爭地上物之設計，且系爭
    圍牆上不僅設置信箱、電錶，另開設大門供2 至4 樓住戶出
    入使用，衡情，系爭公寓之共有人應有約定1 樓房屋所有權
    人得使用如附圖編號A 、B 部分所示土地之約定等語，以資
    抗辯。並聲明：原告之訴駁回。
三、兩造不爭執事項（見本院卷一第262 頁至第263 頁）：
  ㈠兩造為系爭土地之共有人，應有部分各4 分之1 ，系爭公寓
    坐落在系爭土地上，原告為4 樓房屋之所有權人，被告為1
    樓房屋之所有權人。
  ㈡門牌號碼臺南市○區○○路0 段000 巷00號、12號、14號公寓，
    係與系爭公寓同一時期建造，上開公寓之1 樓室內門至磚造
    巷道間均有系爭地上物之設計，系爭公寓並規劃有地下機車
    停車位。
  ㈢被告於98年12月19日購買被告房屋及原告於100 年3 月30日
    拍賣取得原告房屋時，已設有系爭地上物。
  ㈣系爭圍牆外沿釘有系爭公寓每戶電錶。
  ㈤依原告102 、103 、104 、105 、106 年地價稅課稅明細表
    ，949 地號土地、968 地號土地之應納稅額為126.92元、1,
    296.96元；126.92元、1,296.96元；126.92元、1,296.96元
    ；165.07元、1,686.05元；165.07元、1,686.05元。
  ㈥社團法人臺南市建築師公會鑑定報告書（下稱系爭鑑定報告
    書）記載系爭圍牆在起造時即有之原始設計範圍內。
四、兩造爭執事項（見本院卷一第263 頁）：
  ㈠原告請求被告拆除系爭地上物，有無理由？
  ㈡原告請求被告給付2,329 元之地價稅損失，有無理由？
五、本院得心證之理由：
  ㈠關於拆除地上物部分：
  ⒈按公寓大廈專有部分以外之其他部分及不屬專有之附屬建築
    物，而供共同使用者，為共用部分；公寓大廈共用部分經約
    定供特定區分所有權人使用者，為約定專用部分，公寓大廈
    管理條例第3 條第3 款、第4 款分別定有明文。而84年6 月
    28日公布之公寓大廈管理條例第43條規定「本條例施行前已
    取得建造執照之公寓大廈，應依本條例規定成立管理組織。
    前項公寓大廈得不受第7 條各款不得為約定專用部分之限制
    。」。經查，系爭公寓於57年9 月10日經臺南市建設局核發
    建築營造執照，復於58年9 月22日核發建築物使用許可證等
    情，有系爭公寓之建築營業執照、建築物使用許可證在卷可
    稽（見系爭鑑定報告書），堪認系爭公寓係於公寓大廈管理
    條例施行前已完成並登記之公寓，則依前開規定，系爭公寓
    自不受該條例第7 條不得為約定專用部分之限制，應仍得約
    定由區分所有人中之特定人有專用使用權而為約定專用權之
    客體，先予敘明。
  ⒉原告主張如附圖編號A 、B 部分所示土地為系爭公寓區分所
    有權人所共有，非供被告單獨使用等語，經查：
  ⑴按公寓大廈之買賣，建商與各承購戶分別約定，該公寓大廈
    之共用部分或其基地之空地由特定共有人使用者，除別有規
    定外，應認共有人間已合意成立分管契約。又倘共有人已按
    分管契約占有共有物之特定部分，他共有人嗣後將其應有部
    分讓與第三人，除有特別情事外，其受讓人對於分管契約之
    存在，通常即有可得而知之情形，而應受分管契約之拘束（
    最高法院91年度台上字第2477號判決意旨參照）。
  ⑵觀諸系爭公寓及同巷道門牌號碼臺南市○區○○路0 段000巷00
    號、12號、14號公寓，均有系爭地上物之設計，且系爭圍牆
    上不僅設置信箱、電錶，並有一紅色大門供2 至4 樓住戶出
    入使用，其上懸掛有系爭公寓2 至4 樓房屋之門牌，另於圍
    牆東方開設一不銹鋼金屬門專供1 樓房屋住戶出入使用，其
    上亦懸掛系爭公寓1 樓房屋之門牌等情，有勘驗筆錄、及現
    場照片在卷可稽（見本院卷一第8 頁、第64頁至第66頁、第
    108 頁至第109 頁、第123 頁至第125 頁、第151 頁），足
    認如附圖編號A 、B 部分所示土地現由1 樓房屋所有權人所
    使用，1 樓房屋外側設有系爭圍牆對外區隔，並有單獨對外
    通行之不銹鋼金屬門供其獨立進出，系爭公寓另設有無須經
    過1 樓房屋之紅色大門及樓梯間供2 至4 樓房屋所有權人對
    外出入；且經本院依職權將1 樓房屋之平面圖及系爭公寓之
    建築起造圖送請財團法人臺南市建築師公會鑑定系爭圍牆是
    否為起造時即有之原始設計，該公會稱「圍牆範圍屬起造時
    即有之原始設計，經現勘得見其圍牆體之開口部、高度、牆
    體，於後其雖有更改，但依現勘晤談房屋使用人，其當年購
    入時即為目前之狀況，經現場勘測比對現況均在起造時即有
    之原始設計範圍內」等語，有系爭鑑定報告書在卷可稽；再
    參以系爭公寓完工迄今已逾40年期間，就如附圖編號A、B 
    部分所示土地由1 樓房屋所有權人使用之情形均無人異議，
    且系爭地上物所占面積非小，難認系爭公寓之區分所有權人
    係出於權利意識欠缺、睦鄰情誼方不為異議；而證人魏紹徵
    即與系爭公寓同一時期建造之門牌號碼臺南市○區○○路0 段0
    00 巷00號1 樓房屋所有權人於本院審理時證稱：伊搬至該
    處20年間均可單獨使用1 樓圍牆內之範圍，這段期間都沒有
    共有人向伊要求要共同使用1 樓圍牆內範圍的土地，伊也沒
    有把1 樓圍牆鑰匙交給2 至4 樓住戶共同使用等語（見本院
    卷二第48頁至第49頁），綜合上情，堪認系爭公寓之區分所
    有權人已默示同意由購買1 樓房屋之區分所有權人取得如附
    圖編號A 、B 部分所示土地之專用權而成立共有物分管契約
    ，是被告辯稱如附圖編號A 、B 部分所示土地為其專用等語
    ，應屬有據。
  ⑶又原告於100 年3 月30日因拍賣取得4 樓房屋所有權時，對
    於如附圖編號A 、B 部分所示土地之使用情況，衡諸常情，
    於居住時或購屋時稍加詢問查勘，應無不能得知之情形，堪
    認原告自其他區分所有權人受讓系爭土地應有部分及4 樓房
    屋所有權時，已知或可得而知期間分管契約之存在，自應受
    分管契約之拘束。
  ⑷系爭公寓之區分所有權人間既已成立分管契約，且依被告現
    行使用方式，亦未逾越分管契約之範圍，是原告主張被告無
    權占用如附圖編號A 、B 部分所示土地並請求拆除系爭地上
    物等語，尚難憑採。
  ㈡關於不當得利部分：
  ⒈按當事人主張有利於己之事實者，就其事實有舉證之責任，
    民事訴訟法第277 條前段定有明文。是民事訴訟如係由原告
    主張權利者，應先由原告負舉證之責，若原告先不能舉證，
    以證實自己主張之事實為真實，則被告就其抗辯事實即令不
    能舉證，或其所舉證據尚有疵累，亦應駁回原告之請求（最
    高法院17年上字第917 號判例意旨參照）。次按無法律上之
    原因而受利益，致他人受損害者，應返還其利益；雖有法律
    上之原因，而其後已不存在者，亦同，民法第179 條固定有
    明文。惟主張不當得利請求權存在之當事人，對於不當得利
    請求權之成立，應負舉證責任，即應證明他方係無法律上之
    原因而受利益，致其受有損害。如受利益人係因給付而得利
    時，所謂無法律上之原因，係指給付欠缺給付之目的。故主
    張該項不當得利請求權存在之當事人，應舉證證明該給付欠
    缺給付之目的（最高法院103 年度台上字第2198號裁判意旨
    參照）。
  ⒉經查，如附圖編號A 、B 所示土地為被告依分管契約專用部
    分，業如前述，被告自非無權占用，原告於本院審理中復未
    再舉證證明被告使用如附圖編號A 、B 部分土地所受之利益
    有何無法律上原因之情形，揆諸前揭法律規定及說明，應認
    原告此部分之主張與不當得利之構成要件尚屬有間，其請求
    於法無據。
六、綜上所述，原告依民法第767 條、第179 條之規定，請求被
    告拆除系爭地上物，並給付2,329 元，均為無理由，應予駁
    回。
七、本件事證已臻明確，兩造其餘攻擊防禦方法及所提證據，經
    本院斟酌後，認為與本件判決結果不生影響，爰不予逐一論
    列，附此敘明。
八、訴訟費用負擔之依據：民事訴訟法第78條。
中　　華　　民　　國　 107　　年　　11　　月　　7 　　日
                  臺南簡易庭  法  官  王鍾湄
以上正本證明與原本無異。
如不服本判決，應於判決送達後20日內，向本院提出上訴狀並表
明上訴理由，如於本判決宣示後送達前提起上訴者，應於判決送
達後20日內補提上訴理由書（須附繕本）。
如委任律師提起上訴者，應一併繳納上訴審裁判費。
中　　華　　民　　國　 107　　年　　11　　月　　7 　　日
                              書記官　蘇嬿合